---
title: "Clase 4"
author: "Manuel Zapico y Sofia Santamarina"  
date: "August 29, 2019"
output: github_document
---
```{r, include=FALSE}
setwd("C:/Users/marti/Documents/lecciones_r/")
knitr::opts_chunk$set(message = FALSE)
```

# Paquetes dplyr y tidyr

Hoy presentamos dos paquetes de R que facilitan la limpieza y manipulacion de datos: __dplyr__ y __tidyr__. 

Primero traemos el paquete que vamos a usar desde nuestra _library_

```{r}
library(tidyverse)
```

En este trabajo, vamos a usar una _base de datos_ del sitio Gapminder.

https://www.gapminder.org/

La base de datos llamada __base_exp__ que vamos compara el PBI per capita y la expectativa de vida (o __esperanza de vida__). Los datos son los siguientes:

      Pais
      Year
      Expectativa de vida
      Poblacion
      PBI_PC

Pero tambien vamos a querer saber a que continente pertenece cada pais. Por eso, necesitamos la base llamada __continente__. 

Primero cargamos los datasets. (Tranqui! Al final de esta leccion vamos a ver como hacer esto)

```{r}
base_exp <- read_csv("Clase_4_files/base_exp.csv")
continente <- read_csv("Clase_4_files/continente.csv")
```

¿Cómo podemos ver este dataset? Para empezar a ver algo, podemos pedir que nos de un resumen

```{r}
summary(base_exp)
```

### Uniendo las bases = join

Antes de empezar, queremos unificar la Base con la esperanza de vida y la de los continentes. Para eso usamos __join__. ?Que variable usamos para unir? La que compartan las dos bases de datos: _pais_.

```{r}
gapminder <- left_join(base_exp, continente)

head(gapminder)
```

Listo! Ya podemos empezar a pulir los datos. 


## Las funciones de tidyverse

Ahora vamos a ver las funciones de _tidyverse_ que podemos usar para manejar nuestros datos. Las principales son las siguientes:

      select
      filter
      mutate
      group_by
      summarize
      arrange

## Seleccionar columnas = select

La primera funcion es __select__. Con ella, lo que vamos a hacer es elegir __columnas__. 

Por ejemplo, queremos ver solamente el cambio de _poblacion_ para cada _pais_ segun los _años_.

```{r include=FALSE}

#Primero elegimos la funcion. Entre parentesis, primero indicamos la base de datos y despues las columnas que necesitemos.

select(gapminder, pais, year, pobl)

```

Aplicamos la funcion pero no la asignamos a nada. Queremos tener una nueva base con esa seleccion, por eso, creamos un nuevo dataframe:

```{r}
pais_pob <- select(gapminder, pais, year, pobl)
```

Podemos ver que en el _Enviroment_ el dataframe __pais_pob__ tiene tres variables en lugar de las seis originales. 

## Filtrar filas = filter

A continuacion vamos a usar __filter__. Esta funcion sirve para elegir filas a partir de determinada condicion. Despues, veremos que podemos ser mas especificos. 

### Filtramos datos

Busquemos los datos de Argentina. 

```{r}
#Armamos un dataframe llamado "Argentina". Escribimos la funcion "filter", luego la base de datos de origen, la columna que contiene el dato que queremos -"pais"- y el nombre entre comillas. El pedido de la columna es con doble igual (==). Ahora veremos por que. 

argentina <- filter(gapminder, pais == "Argentina")

#¿y America? Si ponemos "America", no va a pasar nada. Porque en el dataset se llama "Americas". Tiene que ser exacto el pedido y siempre entre comillas.

america <- filter(gapminder, continente == "Americas")
```

Ya tenemos dos nuveas bases: una con datos de Argentina y otra con datos de America. Pero, si quiero elegir por ejemplo de que manera cambio la poblacion en America despues de 1990?

### Funciones logicas de filter 

Para llevar a cabo comparaciones o filtrar a partir de atributo mas especificos, podemos usar los siguientes valores:

    == igual a 
    != distinto a
    > mayor que 
    >= mayor igual que
    < menor que
    <= menor igual que
    & y
    | o

__NOTA!__: es comun equivocar el "==" con el "=". El "=" es utilizado para asignar. Por ejemplo __pais="Argentina"__ significa asignar el valor _Argentina_ en la variable _pais_. En cambio, si quiero que me devuelva el valor de pais que ya sea igual a Argentina, tenemos que usar "==".

Volvamos a nuestro pedido. Queremos filtrar la poblacion de America despues de 1990. Simplemente hacemos lo siguiente:

```{r}
argentina_90 <- filter(gapminder, pais == "Argentina", year >= 1990)
```

FACIL!

Quiero los paises con mas de 100 millones de habitantes:

```{r}
mas_habitantes <- filter(gapminder, pobl > 100000000)

```

Mas de 100 millones de personas de Asia __o__ America.

```{r}
am_as_poblados <- filter(gapminder, 
                         continente == "Americas" | continente =="Asia", 
                         pobl > 100000000)
```

De esos dos continentes que tienen 100 millones de personas desde antes de 1980

```{r}
am_as_pob_1980 <- filter(gapminder, 
                         continente == "Americas" | continente =="Asia", 
                         year <= 1980, pobl > 100000000)
```

Pasame todos los paises menos Estados Unidos

```{r}
menos_eeuu <- filter(gapminder, pais != "United States")
```

Último! Paises que antes de 1970 tenian un expectativa de vida mayor a 73 años, y que no sea Estados Unidos

```{r}
exp_vida_1950 <- filter(gapminder, pais != "United States", year <= 1970, expVida > 73)
```


## Pipe %>% 

Ya vimos dos funciones, por lo que podemos ver el __pipe__! Esto simplifica nuestra vida. En lugar de tener que hacer funciones anidadas, solo tenemos que poner SHIFT+CTRL+M. Esto genera el simbolo __%>%__, que permite unir las funciones que vamos a pedir. Se llama "pipe", literalmente significa "tubo". Es como decir "despues esto": select %>% filter, seria "select y despues filer"

Por ejemplo, seleccionamos las columnas pais, poblacion y a?o __y despues__ filtramos años mas de 2000 para poblacion de menos de 10 millones.

```{r}
#Cada funcion lo hacemos en un nuevo "renglon" para facilitar la lectura.

para_pipe <- select(gapminder, pais, pobl, year) %>% 
    filter(year > 1990, pobl <10000000)
head(para_pipe)
```

Tambien, para simplificar mas, podemos poner el dataframe y el pipe para despues hacer las funciones. 

```{r}
para_pipe <- gapminder %>% 
                      select(pais, pobl, year) %>% 
                      filter(year > 1990, pobl <10000000)

head(para_pipe)
```


## Agregar nueva columna con cambios de datos = mutate

Con mutate creamos una nueva columna con datos nuevos o utilizando algunos de los datos que ya tenemos en la base de datos.

Por ejemplo, quiero conocer el PBI de un pais. Tenemos el __PBI per capita__ y la cantidad de poblacion. Por eso, tenemos que multiplicar ambos datos para conocer cual es el __PBI TOTAL__

```{r}
pbi_total <- mutate(gapminder, PBI_TOTAL = pobl*PBI_PC)

head(pbi_total)
```


## Agrupar y combinar datos

Tambien podemos obtener _resumenes_ del dataset. Para eso usamos __summarise__. 

Por ejemplo, quiero conocer el promedio de vida de todos los datos del dataset.

```{r}
summarise(gapminder, mean(expVida))
```

La expectativa de vida, como podemos ver, es casi 60 años. Pero lo mejor del __summarise__ es poder combinarlo. Por ejemplo, queremos el promedio expectativa de vida segun pais. 

```{r}
media_vida_pais <- gapminder %>% 
    group_by(pais) %>% 
    summarise(mean(expVida))
media_vida_pais

```

¿Y el valor máximo de __Esperanza de vida__ que ha alcanzado cada continente?

```{r}
gapminder %>%  group_by(continente) %>% 
                  summarise(max(expVida))
```

También podemos combinar el __group_by__ con __arrange__. Este último _ordena_ los datos.

Por ejemplo, ordenamos por Expectativa o Esperanza de Vida.

```{r}
gapminder %>% 
    arrange(expVida) %>% head()
```

Vemos que Rwanda es el pais con expectativa de vida mas bajo en 1992 con 23 años! Tiene sentido? Claro: Rwanda enfrentó una crisis alimentaria a fines de la decada de 1980; estuvo en guerra a principios de 1990 y tuvo distintos conflictos internos que terminarian en el genocidio de 1994. La mayoria de los países con esperanza mas baja estuvieron en guerra en esos años...y son todos de Africa y Asia. 

Si nos enfocamos en Rwanda, podemos ver que la decada de 1990 esta signada por los conflictos mencionados.

```{r}
gapminder %>% 
    arrange(expVida) %>% 
    filter(pais == "Rwanda") %>% head()
```

?Y la mayor expectativa? Simplemente pedimos un __arrange__ pero al reves.

```{r}
gapminder %>% arrange(desc(expVida)) %>% head()
```

Ahi estan los paises con mayor esperanza de vida. Todos del siglo XXI. 

## Contar = count

Sencillamente, el __count__ nos permite realizar un conteo de las variables que queramos. 

Por ejemplo, ?cuantos paises hay por continente?

```{r}
count(gapminder, continente)
```


## Cambiar el dataframe = spread

A veces necesitamos que cada variable tenga su propia columna, para poder trabajar con ella o realizar determinadas visualizaciones (por ejemplo el _heatmap_). 

Para hacer esto, necesitamos utilizar algo que _extienda_ la base! Esto se obtiene a traves del __spread__. 

Por ejemplo, queremos que cada continente sea una variable que contenga la expectativa de vida. De este modo, utilizamos el spread en el que la variable ( __key__ ) va a ser _continente_ y el valor ( __value__ ), _expVida_. 

```{r}
extendido <- spread(gapminder, key = continente, value = expVida)

head(extendido)
```


## Exportar y guardar nuestro trabajo

Volvamos al principio y aprendamos a cargar las bases de datos. En este caso, tenemos archivos CSV. 

Si queremos guardar el dataframe que hicimos, por ejemplo el _gapminder_, tenemos que usar __write__. En este caso, vamos a guardarlo como archivo CSV. 

```{r, eval=FALSE}
write_csv(gapminder, "gapminder.csv")
```


Para traer el dataset, necesitamos usar un __read_csv__. Primero, lo asignamos asi aparece en nuestro Enviroment. Luego, llamamos al csv.

```{r, eval=FALSE}
gapminder <- read_csv("gapminder.csv")
```
