---
title: "Clase GGPLOT"
author: "Sofia Santamarina y Manuel Zapico"
date: "11 de agosto de 2019"
output: github_document
---

# GGPLOT

Despues de aprender a modificar los datos y las bases con __tidyverse__, vamos a realizar graficos para ilustrar nuestros resultados. 

Primero, vamos a la biblioteca a buscar nuestro _paquete_. Tambien pedimos _tidyverse_, porque lo vamos a seguir usando.

```{r}
library(tidyverse)
library(ggplot2)
```


En este trabajo vamos a usar una base de datos del sitio _gapminder_. Esta pagina web es muy util para obtener bases de datos ordenadas y con datos sin demasiados errores. 

Elegimos la base de datos "Años de escolarizacion de mujeres de 15 a 44". 

```{r}
ESC_MUJERES <- read_delim("School_Women_15_44.csv", 
    ";", escape_double = FALSE, trim_ws = TRUE)

head(ESC_MUJERES)
```

Tenemos los paises y los indices de mujeres de 15 a 44 años que estan escolarizadas, dividido por año. Para tener mas informacion, vamos a unirlo al dataset de "continentes". Para eso, usamos un __join__.

Primero traemos el dataset: 

```{r}

continente <- read_delim("continente.csv", 
    ";", escape_double = FALSE, trim_ws = TRUE)

head(continente)

```

Ahora lo unimos con nuestra base de datos:

```{r}
ESC_MUJERES <- left_join(ESC_MUJERES, continente)

head(ESC_MUJERES)

```


Listo! Ya tenemos la base de datos que vamos a usar. 

## Graficos basicos

Empecemos con los denominados __geom__. Vamos a hacer graficos de puntos, barras, lineas, etc. 

Primero, tenemos que solucionar un problema (hacer otra __limpieza__).En este tipo de graficos, __ggplot__ nos pide que le demos _las columnas_. El problema que tenemos con esta base es que cada año es una columna, por lo que no podriamos graficar toda la serie de años.

Que hacemos?

Tenemos que hacer un agrupamiento ( __gather__ ) de los datos. Una vez mas, si no sabemos como hacerlo, _googleamos_ o vamos al Stack Overflow. 

A continuacion creamos la nueva base para los __geom__, que me agrupe por año ( __Years__).

```{r}
GEOM_MUJERES <- gather(ESC_MUJERES,"Years", "Coef", -Pais, -continente) %>% 
                  arrange(Pais)

GEOM_MUJERES <- GEOM_MUJERES %>% drop_na(continente)

GEOM_MUJERES$Years <- as.numeric(GEOM_MUJERES$Years)

head(GEOM_MUJERES)
```

Finalmente, como es otro dato que nos puede servir, vamos a dividir por __decada__ la base de datos. Como hacemos? Con __case_when__ vamos a poder asignar un valor a partir de otro. 

```{r}
GEOM_MUJERES <- GEOM_MUJERES %>% 
                    mutate(Decada = case_when(Years <1980 ~ 1970,
                                               Years <1990 ~ 1980,
                                               Years <2000 ~ 1990,
                                               Years <2010 ~ 2000))
```


Ahora si, con una columna con los años, vamos a poder graficar.Empezamos con un clasico: el grafico de puntos. De que manera cambia el coeficiente de escolarizacion segun los años. Veamos:

### Grafico de puntos

IMPORTANTE: primero, escribimos la funcion ( __ggplot__). Luego, ponemos la base que vamos a usar ( __GEOM_MUJERES__) y despues tenemos que poner el eje "x" y el eje "y" dentro de __aes__, como se muestra a continuacion. _Aes_ significa _AESTHETICS_, y comprende el "diseño" del grafico que vamos a crear. Luego, agregamos un "+" y le especificamos el tipo de grafico. En este caso, le vamos a pedir un grafico de puntos. 
 
```{r}
ggplot(GEOM_MUJERES, aes(x = Years, y= Coef))+
  geom_point()
```

Es claro el grafico?? La verdad que no! Vamos a ver que tal vez tendriamos que usar otro tipo de grafico para estos datos. Sin embargo, podemos notar algo interesante: parece haber una brecha muy grande entre un pais y el resto en las primeras decadas. Brecha que con el tiempo va cerrandose. 

Podemos tratar de hacer algo con esto? Si, podemos asignarle color para darle un poco de sentido al grafico!! Vamos a dividirlos por __continente__. Por pais no conviene, porque son tantos que la diferencia de los colores no seria suficiente (volveremos a esto mas adelante). 

Entonces, dentro de __aes__, ponemos que queremos que los continentes tengan colores. Por ultimo, los años tampoco se leen. Eso podemos modificarlo de la forma en que queramos. En este momento, vamos a pedirle que aparezcan de forma vertical los años.  
```{r}
ggplot(GEOM_MUJERES, aes(x = Years, y= Coef, color = continente))+
  geom_point()+
  theme(axis.text.x = element_text(angle = 90))
```

Ahi podemos ver que hay dos paises __americanos__ que estan por encima del resto. Luego, la mayoria de paises son europeos. En el medio vuelve a aparecer America; los ultimos valores son Africa y Asia. 

Podemos darle __transparencia__ para ver un poco mejor los resultados: 

```{r}
ggplot(GEOM_MUJERES, aes(x = Years, y= Coef, color = continente))+
  geom_point(alpha = 0.3)+
  theme(axis.text.x = element_text(angle = 90))
```

Vamos a ver dos cosas mas que podemos hacer con el grafico de puntos. Queremos los coeficientes de escolarizacion para cada continente. Para eso, sacamos un promedio ( __mean__) por continente por año. 

```{r}
CONTINENTES_COEF <- GEOM_MUJERES %>% 
                    group_by(continente, Years) %>% 
                    summarise(mean(Coef))

#Cambiemos el nombre de la media de Coeficientes

colnames(CONTINENTES_COEF)[colnames(CONTINENTES_COEF)=="mean(Coef)"] <- "Coef"

head(CONTINENTES_COEF)

```

Con estos datos, pedimos que el _punto_ cambie de tamaño segun los datos del coeficiente de escolarizacion. 

```{r}
ggplot(CONTINENTES_COEF, aes(x = Years, y= continente, size = Coef))+
  geom_point()+
  theme(axis.text.x = element_text(angle = 90))
```

Como podemos ver, Africa y Asia son los paises con menor coeficiente en todos los años. 

Como podemos verlo mas claramente. Agreguemos color!

El color es un capitulo aparte en R. Es cuestion de buscar en internet las paletas de colores que mejor se adapten a nuestro trabajo. Un buen sitio es el siguiente:

http://www.cookbook-r.com/Graphs/Colors_(ggplot2)/

Usamos la paleta __spectral__, que nos va a servir para hacer un mapa de calor en el que el _azul_ sean los datos mas bajos y el _rojo_ represente a los mas altos. 

```{r}
ggplot(CONTINENTES_COEF, aes(x = Years, y= continente, color = Coef, size = Coef))+
  geom_point()+
  theme(axis.text.x = element_text(angle = 90))+
  scale_color_distiller(palette = "Spectral")
```

Con esta paleta podemos apreciar algunas cosas: Africa es claramente el pais con mas baja educacion para mujeres de 15 a 44 años. Europa es el mas adelantado en esta tematica. Ademas, los colores nos permiten hacer comparaciones mas facilmente: Africa recien llega a los valores que Asia tenia en la decada de los 70. Asia y Oceania parecen crecer de manera similar. America presenta valores parecidos a los que Europa tenia a principios de los 90. 


### Barras

Hagamos un grafico de barras. Para eso, vamos a usar algunos paises de __America__ para ver sus diferencias. Elijamos los siguientes: Estados Unidos, Canada, Mexico, Cuba, Colombia, Brasil, Chile y Argentina. Usamos el __filter__ y la condicion "|" que significa "o".  

```{r}
AMERICA <- GEOM_MUJERES %>% 
                          filter(Pais == "United States" |
                                   Pais == "Canada" |
                                   Pais == "Mexico"|
                                   Pais == "Cuba" |
                                   Pais == "Colombia" |
                                   Pais == "Brazil" |
                                   Pais == "Chile" |
                                   Pais == "Argentina")
AMERICA <- select(AMERICA, -continente)
```

El primer grafico de barras que vamos a hacer es general. Vamos a ver el crecimiento por decada, para tener numeros mas claros. Lo complejo va a ser el armado: no vamos a contruir una nueva base de datos, sino que vamos a modificar la base __AMERICA__, para poder hacer nuestro grafico. Esto lo hacemos con el __pipe__ ( %>% ) 


```{r}
AMERICA %>% 
  group_by(Pais, Decada) %>% 
  summarise(COEF = mean(Coef)) %>%  
  ggplot()+
  geom_bar(aes(x = Decada, weight = COEF, fill = Pais))+
   theme(axis.text.x = element_text(angle = 90))

```

Ahi esta!! Pero queremos las columnas desagregadas por pais. Simplemente, hacemos un _dodge_. Y tambien vamos a ponerle el titulo y los nombres a los ejes con __labels__.

```{r}
AMERICA %>% 
  group_by(Pais, Decada) %>% 
  summarise(COEF = mean(Coef)) %>%  
  ggplot()+
  geom_col(aes(x = Decada, y = COEF, fill = Pais), position ='dodge')+
  theme(axis.text.x = element_text(angle = 90))+
  labs(title = "Coeficiente de educacion femenina por decada",
       subtitle = "Mujeres entre 15 y 44 años",
       x = "Decada",
       y= "Coeficiente")
  
```

Podemos ver que Canada y Estados Unidos superan a los paises de America Latina. Con el tiempo, Canada supera a EEUU. Argentina, Cuba y Chile crecen mas o menos al mismo ritmo. Respecto a Mexico, Brazil y Colombia, estan por debajo del resto y, con las decadas, Mexico y Brasil superan a Colombia.

##ELIJAN OTROS 5 PAISES Y HAGAN LO MISMO QUE HICIMOS

```{r}
#EJERCICIO - FILTRAR LOS DATOS
```

```{r}
#EJERCICIO - GRAFICAR!
```

### USAMOS case.when

Vayamos un paso atras y hagamos una comparacion entre paises de America. 

```{r}
AMERICA_CONT <- GEOM_MUJERES %>% 
                          filter(Pais == "United States" |
                                   Pais == "Canada" |
                                   Pais == "Mexico"|
                                   Pais == "Cuba" |
                                   Pais == "Dominican Rep."|
                                   Pais == "Haiti" |
                                   Pais == "Guatemala"|
                                   Pais == "El Salvador"|
                                   Pais == "Honduras"|
                                   Pais == "Costa Rica" |
                                   Pais == "Nicaragua"|
                                   Pais == "Venezuela"|
                                   Pais == "Ecuador"|
                                   Pais == "Peru"|
                                   Pais == "Bolivia"|
                                   Pais == "Paraguay"|
                                   Pais == "Uruguay"|
                                   Pais == "Colombia" |
                                   Pais == "Brazil" |
                                   Pais == "Chile" |
                                   Pais == "Argentina")

AMERICA_CONT <- select(AMERICA_CONT, -continente)

AMERICA_CONT <- AMERICA_CONT %>% 
                    mutate(Region = case_when(Pais == "United States"~ "Am.Norte",
                                              Pais == "Canada"~ "Am.Norte",
                                              Pais == "Mexico"~ "Am.Norte",
                                              Pais == "Cuba"~ "Am.Central&Caribe",
                                              Pais == "Dominican Rep."~ "Am.Central&Caribe",
                                              Pais == "Haiti"~ "Am.Central&Caribe",
                                              Pais == "Guatemala"~ "Am.Central&Caribe",
                                              Pais == "El Salvador"~ "Am.Central&Caribe",
                                              Pais == "Honduras"~ "Am.Central&Caribe",
                                              Pais == "Costa Rica"~ "Am.Central&Caribe",
                                              Pais == "Nicaragua"~ "Am.Central&Caribe",
                                              Pais == "Venezuela"~ "Am.Sur",
                                              Pais == "Ecuador"~ "Am.Sur",
                                              Pais == "Peru"~ "Am.Sur",
                                              Pais == "Bolivia"~ "Am.Sur",
                                              Pais == "Paraguay"~ "Am.Sur",
                                              Pais == "Uruguay"~ "Am.Sur",
                                              Pais == "Colombia"~ "Am.Sur",
                                              Pais == "Brazil"~ "Am.Sur",
                                              Pais == "Chile"~ "Am.Sur",
                                              Pais == "Argentina"~ "Am.Sur")
                    )

head(AMERICA_CONT)
```
 
Vamos con el grafico de barras. Pero esta vez, vamos a dividirlo por _subcontinente_ con __facet_wrAp__.

```{r}
AMERICA_CONT %>% 
  group_by(Pais, Decada, Region) %>% 
  summarise(COEF = mean(Coef)) %>% 
  ggplot()+
  geom_col(aes(x = Decada, y = COEF, fill = Pais), position ='dodge')+
  facet_wrap(~ Region)+
  theme(axis.text.x = element_text(angle = 90))

```

Tambien podemos agrega lineas de referencia a nuestro grafico. Por ejemplo, a continuacion trazamos el promedio total del coeficiente en nuestro continente. Veremos que paises pasan esa media y en que periodo.

```{r}
AMERICA_CONT %>% 
  summarise(mean(Coef))
```

```{r}
AMERICA_CONT %>% 
  group_by(Pais, Decada, Region) %>% 
  summarise(COEF = mean(Coef)) %>% 
  ggplot()+
  geom_col(aes(x = Decada, y = COEF, fill = Pais), position ='dodge')+
  geom_hline(yintercept=5.802143, linetype="dashed", color = "red")+
  facet_wrap(~ Region)+
  theme(axis.text.x = element_text(angle = 90))
```

En Centro America y el Caribe, Costa Rica y Cuba superan la media (ya en los 80). Al final, tambien supera por poco Guatemala. En America del Norte, EEUU y Canada siempre superaron la media "historica"; Mexico recien la paso en la ultima decada. En Sudamerica, Argentina y Chile superan la media desde los 70. En esta decada, todos los paises alcanzan el promedio "historico". 


### Lineas

Otro de los graficos basicos que podemos hacer es el grafico de __lineas__. Hagamos una visualizacion del crecimiento en diez años de los coeficientes. Vamos a ver como cambia por decada. Para eso, primero hacemos una seleccion de un año por decada. Lo vamos a ver por continente. 

```{r}
INDICE_CRECIMIENTO <- GEOM_MUJERES %>% 
                          filter(Years==1970 |
                                   Years == 1980|
                                   Years == 1990 |
                                   Years == 2000 |
                                   Years == 2009) %>% 
                          group_by(continente, Years) %>% 
                          summarise(COEF = mean(Coef))
head(INDICE_CRECIMIENTO)                          
```

```{r}
ggplot(INDICE_CRECIMIENTO, aes(x=Years, y=COEF, group=continente, colour=continente)) +
    geom_line() +
    geom_point()+
    theme(legend.position="bottom")+
    labs(title = "Crecimiento coeficiente educacion femenina",
       subtitle = "Cada 10 años por continente",
       x = "Decada",
       y= "Coeficiente")
```

Finalmente, hagamos un grafico sencillo que muestre el nivel del crecimiento. Cual tuvo el cambio mas grande desde 1970? Sera Asia? Vamos a tener que usar muchas de las cosas que vimos en __tidyverse__.

```{r}
NIVEL_CRECIMIENTO <- INDICE_CRECIMIENTO %>% 
                      filter(Years == 1970 |
                               Years == 2009) %>% 
                      spread(key = Years, value = COEF) %>% 
                      select(continente, 3, 2)

colnames(NIVEL_CRECIMIENTO)[colnames(NIVEL_CRECIMIENTO)=="2009"] <- "Actual"
colnames(NIVEL_CRECIMIENTO)[colnames(NIVEL_CRECIMIENTO)=="1970"] <- "Inicio"

NIVEL_CRECIMIENTO <- NIVEL_CRECIMIENTO %>% 
                          mutate(Nivel = Actual - Inicio)

NIVEL_CRECIMIENTO <- NIVEL_CRECIMIENTO %>% mutate(Round = 
                                                    round(Nivel, 2))
```

```{r}
ggplot(NIVEL_CRECIMIENTO, aes(x = continente, y = Nivel, fill = continente, label = Round)) +
  geom_bar(stat = "identity") +
  geom_text(size = 5, position = position_stack(vjust = 0.5))+
  labs(title ="Crecimiento coeficiente de educacion de mujeres",
        subtitle = "Continente de 1970 a 2009", 
        x = "Continente",
        y = "Diferencia 1970-2009")
```

Como puede verse, el mayor crecimiento de educacion para mujeres de 15 a 44 años desde 1970 a 2009 fue en Europa. Sin embargo, Asia esta en el segundo puesto. 

__TAREA__: calcular este crecimiento por decada. Es decir, la diferencia entre el crecimiento de 1970 y 1980, 1980 y 1990, etc. Hay cambios por periodo? Otro aspecto interesante es dividir America en "America Latina/EEUU y Canada" y Asia en "Medio Oriente/Asia (China, India, Tigres Asiaticos)".
